臺灣高等法院刑事判決
109年度上訴字第1647號
上  訴  人  臺灣臺北地方檢察署檢察官
被      告  張庭瑋



選任辯護人  林彥霖律師(法律扶助律師)
上列上訴人因被告詐欺等案件，不服臺灣臺北地方法院109年度
審訴字第126號、第191號，中華民國109年3月30日第一審判決（
起訴案號：臺灣臺北地方檢察署109年度偵字第2251號；追加起
訴暨移送併辦案號：臺灣臺北地方檢察署109年度偵字第1756號
）提起上訴，暨檢察官移送併案審理（移送併辦案號：臺灣士林
地方檢察署109年度偵字第6806號、臺灣新北地方檢察署108年度
偵字第35868號、109年度偵字第8583號、臺灣臺北地方檢察署10
9年度偵字第10696號），本院判決如下：
    主  文
原判決撤銷。
張庭瑋犯三人以上共同詐欺取財罪，處有期徒刑壹年參月。又犯
三人以上共同詐欺取財罪，處有期徒刑壹年貳月。又犯三人以上
共同詐欺取財罪，處有期徒刑壹年貳月。應執行有期徒刑壹年伍
月。
未扣案之犯罪所得新臺幣參仟參佰肆拾元沒收，於全部或一部不
能沒收或不宜執行沒收時，追徵其價額。
    犯罪事實
一、張庭瑋於民國108年11月初某日，撥打徵才廣告所載聯絡電
    話，與真實姓名年籍不詳，在通訊軟體LINE暱稱「小泳（湧
    ）」（下稱「小泳」）之成年人聯繫後，「小泳」即指派真
    實姓名年籍不詳、綽號「阿全」之成年人（下稱「阿全」）
    至張庭瑋之住處，索取其身分資料後，由「小泳」與張庭瑋
    洽談工作內容為持他人之提款卡至自動櫃員機提款，放至指
    定之地點，即可從當日提領金額中，抽取2％之款項作為報酬
    。詎張庭瑋明知「小泳」、「阿全」等成年男子及真實姓名
    年籍均不詳之成年男、女（下稱本案詐欺集團所屬不詳成年
    男性、女性成員）等為具有持續性、牟利性之有結構性並以
    實施詐術為手段之犯罪組織（下稱本案詐欺集團）成員，仍
    基於參與犯罪組織之犯意，自民國108年11月11日，加入本
    案詐欺集團，擔任俗稱「車手」負責取款之工作，而與「小
    泳」、「阿全」及本案詐欺集團所屬不詳成年男性、女性成
    員，共同意圖為自己不法之所有，基於三人以上詐欺取財之
    犯意聯絡，先由本案詐欺集團所屬某不詳成年成員以如附表
    一「詐騙時間及方式」欄所示之時間及詐騙方式，詐騙如附
    表一「告訴人」欄所示之人，使渠等陷於錯誤，而依指示匯
    款至指定之如附表一「匯入帳戶」欄所示之金融帳戶後，「
    小泳」再指示張庭瑋至指定地點向本案詐欺集團所屬不詳成
    年男性成員拿取如附表二「金融帳戶」欄所示帳戶之提款卡
    ，於如附表二「提領時間」、「提領地點」欄所示之時間、
    地點，提領如附表二「提領金額」欄所示之款項（「告訴人
    」、「詐騙時間及方式」、「匯款時間」、「匯款金額」、
    「匯入帳戶」詳如附表一所載；「金融帳戶」、「提領時間
    」、「提領金額」、「提領地點」詳如附表二所示）。張庭
    瑋依「小泳」指示提領詐欺所得之贓款後，自所提領之贓款
    中扣除2％作為酬勞後（張庭瑋因此取得之不法報酬金額共計
    新臺幣【下同】3,340元），再將剩餘之贓款連同提款卡及
    工作手機繳回予本案詐欺集團所屬之不詳成年女性成員，由
    彼此互不見面之本案詐欺集團所屬之不詳成年女性成員收取
    轉交上游，以此方式製造金流斷點而掩飾或隱匿其詐欺犯罪
    所得之來源或去向，藉以逃避刑事追訴。嗣經警調閱案發地
    監視器畫面，並調取人頭帳戶款項交易明細等資料，始查悉
    上情。
二、案經田清木訴由臺北市政府警察局松山分局、張楠強、周珉
    漢訴由臺北市政府警察局中山分局報告臺灣臺北地方檢察署
    檢察官偵查起訴及追加起訴暨移送併案審理。
    理  由
壹、證據能力部分： 
一、組織犯罪防制條例第12條第1項中段規定：「訊問證人之筆
    錄，以在檢察官或法官面前作成，並經踐行刑事訴訟法所定
    訊問證人之程序者為限，始得採為證據。」以立法明文排除
    被告以外之人於檢察事務官、司法警察官或司法警察調查中
    所為之陳述，得適用刑事訴訟法第159條之2、第159條之3及
    第159條之5等規定。此為刑事訴訟關於證據能力之特別規定
    ，較諸刑事訴訟法證據章有關傳聞法則之規定嚴謹，且組織
    犯罪防制條例迭經修正，均未修正上開規定，自應優先適用
    。是在違反組織犯罪防制條例案件，證人於警詢時之陳述，
    即絕對不具證據能力，無刑事訴訟法第159條之2、第159條
    之3及第159條之5等規定適用之餘地，自不得採為判決基礎
    （最高法院109年度台上字第3453號判決意旨參照）。準此
    ，本案證人非在檢察官及法官面前依法具結之證述及供述，
    就上訴人即被告張庭瑋（下稱被告）所犯違反組織犯罪防制
    條例案件之部分，均無證據能力。
二、被告以外之人於審判外之言詞或書面陳述，除法律有規定者
    外，不得作為證據，刑事訴訟法第159條第1項定有明文。又
    被告以外之人於審判外之陳述，雖不符刑事訴訟法第159條
    之1至第159條之4之規定，而經當事人於審判程序同意作為
    證據，法院審酌該言詞陳述或書面陳述作成時之情況，認為
    適當者，亦得為證據；當事人、代理人或辯護人於法院調查
    證據時，知有同法第159條第1項不得為證據之情形，而未於
    言詞辯論終結前聲明異議者，視為有前項之同意，刑事訴訟
    法第159條之5亦有明文。查本件檢察官、被告及辯護人於言
    詞辯論終結前，均未就本院所認定犯罪事實而經調查採用之
    證據之證據能力予以爭執（見本院卷第270至275頁、第311
    至313頁、第315頁），本院復審酌各該證據作成時之情況，
    尚無違法及證明力明顯過低之瑕疵，認以之作為證據應屬適
    當，揆諸上開規定，本件經調查之證據，均有證據能力。
三、至於本院所引之非供述證據部分，並無證據證明係公務員違
    法取得，亦無依法應排除其證據能力之情形，應有證據能力
    。
貳、實體部分：　　
一、認定犯罪事實所憑之證據及理由：　　
  ㈠上揭犯罪事實除參與組織犯罪部分外，業據被告於警詢、偵
    查、原審及本院審理時坦承不諱（見臺灣臺北地方檢察署10
    9年度偵字第1756號卷【下稱偵1756卷】第21至25頁、第27
    至34頁、第159至162頁；臺灣臺北地方檢察署109年度偵字
    第2251號卷【下稱偵2251卷】第7至10頁；臺灣士林地方檢
    察署109年度偵字第2010號卷【下稱偵2010卷】第9至14頁；
    臺灣臺北地方法院109年度審訴字第126號卷【下稱原審卷】
    第42頁、第50頁；本院卷第317頁），核與證人即告訴人周
    珉漢（見偵1756卷第106至107頁）、張楠強（見偵1756卷第
    117至120頁）、田清木（見偵2251卷第11至12頁）於警詢時
    之證述情節大致相符，又經證人田嘉琪於警詢時證述在卷（
    見偵2251卷第13至14頁），並有臺北市政府警察局中山分局
    中山二派出所刑案監視錄影畫面翻拍照片（見偵1756卷第67
    至77頁）、悠遊卡股份有限公司108年11月29日悠遊字第108
    1101955號函暨所附外觀卡號0000000000（晶片卡號0000000
    00）使用紀錄（見偵1756卷第89至97頁）、內政部警政署詐
    騙諮詢專線紀錄表（告訴人周珉漢，見偵1756卷第101頁）
    、臺北市政府警察局中正第一分局忠孝西路派出所陳報單、
    受理各類案件紀錄表、受理刑事案件報案三聯單、受理詐騙
    帳戶通報警示簡便格式表（告訴人周珉漢，見偵1756卷第10
    3頁、第104頁、第105頁、第108頁）、告訴人周漢提供之
    自動櫃員機匯款明細（見偵1756卷第109頁）、內政部警政
    署詐騙諮詢專線紀錄表（告訴人張楠強，見偵1756卷第113
    頁）、臺南市政府警察局永康分局永信派出所受理刑事案件
    報案三聯單、受理各類案件紀錄表、受理詐騙帳戶通報警示
    簡便格式表（告訴人張楠強，見偵1756卷第115頁、第116頁
    、第121頁）、165專線協請金融機構暫行圈存疑似詐欺款項
    通報單（見偵1756卷第122頁）、告訴人張楠強提供之自動
    櫃員機繳納明細、手機通訊軟體LINE訊息往來紀錄照片（見
    偵1756卷第123至135頁）、上海商業銀行台北票據匯款處理
    中心109年1月22日上票字第1090001251號函附帳號00000000
    000000開戶基本資料及交易明細（見偵1756卷第183至189頁
    ）、臺北市政府警察局松山分局東社派出所偵辦詐欺案照片
    （見偵2251卷第21至22頁）、告訴人田清木提供之郵政跨行
    匯款申請書（見偵2251卷第23頁）、新北市政府警察局海山
    分局新海派出所受理刑事案件報案三聯單、受理詐騙帳戶通
    報警示簡便格式表、金融機構聯防機制通報單（告訴人田清
    木，見偵2251卷第27頁、第31頁、第33頁）、內政部警政署
    詐騙諮詢專線紀錄表（告訴人田清木，見偵2251卷第29頁）
    、臺北市政府警察局大同分局勘察照片（見偵2010卷第15至
    21頁）、國泰世華銀行帳號000000000000號帳戶交易明細（
    見偵2010卷第37至39頁）、和解筆錄（見原審卷第55至56頁
    ）在卷可稽，足認被告上開任意性自白與事實相符，堪以採
    信。
  ㈡被告於本院審理時雖另以其並不知道這是組織犯罪行為，從
    其加入到被警方查獲，僅有4天，並沒有持續性、牟利性、
    有組織地要詐騙告訴人云云置辯（見本院卷第318頁）。惟
    查，組織犯罪防制條例所稱之犯罪組織，係指3人以上，以
    實施強暴、脅迫、詐欺、恐嚇為手段或最重本刑逾5年有期
    徒刑之罪，所組成具有持續性及牟利性之有結構性組織；而
    所稱有結構性組織，係指非為立即實施犯罪而隨意組成，不
    以具有名稱、規約、儀式、固定處所、成員持續參與或分工
    明確為必要，組織犯罪防制條例第2條第1項、第2項分別定
    有明文。本件被告與「小泳」、「阿全」及不詳成年成員等
    有上開詐欺取財犯行，又依被告前揭供述，可知被告係108
    年11月11日加入本案詐欺集團，擔任領取款項俗稱「車手」
    之工作，且依被告與本案詐欺集團成員接觸之過程，被告已
    知該詐欺集團除「小泳」、「阿全」外，尚有本案詐欺集團
    所屬不詳成年男性、女性成員分別擔任遞送提款卡及事後向
    「車手」收取詐欺款項上繳之工作等情，堪認被告已知其所
    參與本件共犯詐欺取財之人數應有3人以上。而被告自108年
    11月11日起加入從事詐欺牟利之犯罪組織迄同年11月18日遭
    查獲止，其間並未有自首或脫離該犯罪組織之情事，其始終
    為詐欺集團之一員，違法情形持續存在，且其所參與之本案
    詐欺集團，係由集團成年成員設置機房，並以不同成年成員
    擔任話務人員分工使用電信設備，撥打詐騙電話詐騙被害人
    ，另以行動電話聯繫、指派被告向本案詐欺集團所屬不詳成
    年男性成員取得如附表二「金融帳戶」欄所示金融帳戶之提
    款卡，並提領告訴人匯入如附表一「匯入帳戶」欄所示帳戶
    內之款項，再交由本案詐欺集團所屬不詳成年女性成員繳回
    組織，堪認被告所參與者，屬3人以上，透過縝密之計畫與
    分工，成員彼此相互配合，而由多數人所組成之於一定期間
    內存續，以詐騙他人金錢獲取不法所得為目的，具有持續性
    及牟利性之有結構性組織之犯罪組織，即堪認定。又被告在
    本案詐欺集團之犯罪組織中僅負責擔任取款俗稱「車手」之
    工作，其雖參與該犯罪組織，但非發起、主持、操縱或指揮
    該犯罪組織之人，亦堪認定。是被告此部分所辯，無非圖卸
    飾詞，顯無可採。
  ㈢洗錢防制法所稱洗錢，指下列行為：一、意圖掩飾或隱匿特
    定犯罪所得來源，或使他人逃避刑事追訴，而移轉或變更特
    定犯罪所得。二、掩飾或隱匿特定犯罪所得之本質、來源、
    去向、所在、所有權、處分權或其他權益者。三、收受、持
    有或使用他人之特定犯罪所得，洗錢防制法第2條定有明文
    。故行為人如有上揭各款所列洗錢行為者，即成立同法第14
    條第1項之洗錢罪。從而，倘詐欺集團向被害人施用詐術後
    ，為隱匿其詐欺所得財物之去向，而令被害人將其款項轉入
    該集團所持有、使用之人頭帳戶，並由該集團所屬之車手前
    往提領詐欺所得款項得逞，如能證明該帳戶內之資金係本案
    詐欺之特定犯罪所得，即已該當於洗錢防制法第14條第1項
    之洗錢罪（最高法院108年度台上字第1744號判決意旨參照
    ）。本件被告之行為涉嫌構成刑法第339條之4第1項第2款三
    人以上共同犯詐欺取財罪，其法定刑為1年以上7年以下有期
    徒刑之罪，屬洗錢防制法第3條第1款所規定之特定犯罪，而
    本案詐欺集團向如附表一編號1至3所示告訴人施用詐術後，
    為隱匿詐欺所得去向，乃令各告訴人將受騙款項匯至渠等所
    能掌控如附表一「匯入帳戶」欄所載之金融帳戶內，並推由
    被告依指示前往提領受騙款項，再轉交本案詐欺集團所屬之
    不詳成年女性成員繳交上游，業已製造金流之斷點，其目的
    係為使檢警機關難以追查贓款去向，達到掩飾或隱匿詐欺犯
    罪所得之目的，被告所為自屬洗錢防制法第2條第2款所規範
    之洗錢行為。
  ㈣刑法之共同正犯，包括共謀共同正犯及實行共同正犯二者在
    內；祇須行為人有以共同犯罪之意思，參與共同犯罪計畫之
    擬定，互為利用他人實行犯罪構成要件之行為，完成其等犯
    罪計畫，即克當之，不以每一行為人均實際參與部分構成要
    件行為或分取犯罪利得為必要（最高法院96年度台上字第18
    82號判決意旨參照）。又共同正犯間，非僅就其自己實行之
    行為負其責任，並在犯意聯絡之範圍內，對於他共同正犯所
    實行之行為，亦應共同負責；且其犯意聯絡之表示，無論為
    明示之通謀或相互間有默示之合致，均不在此限（最高法院
    98年度台上字第2655號判決意旨參照）。又刑法之「相續共
    同正犯」，就基於凡屬共同正犯對於共同犯意範圍內之行為
    均應負責，而共同犯意不以在實行犯罪行為前成立者為限，
    若了解最初行為者之意思，而於其實行犯罪之中途發生共同
    犯意而參與實行者，亦足成立；故對於發生共同犯意以前其
    他共同正犯所為之行為，苟有就既成之條件加以利用而繼續
    共同實行犯罪之意思，則該行為即在共同意思範圍以內，應
    共同負責（最高法院98年度台上字第4230號判決意旨參照）
    。又共同正犯之意思聯絡，原不以數人間直接發生者為限，
    即有間接之聯絡者，亦包括在內，如甲分別邀約乙、丙犯罪
    ，雖乙、丙彼此間並無直接之聯絡，亦無礙於其為共同正犯
    之成立（最高法院77年台上字第2135號判例意旨參照）。又
    以目前遭破獲之電話詐騙案件之運作模式，係先以電話詐騙
    被害人，待被害人受騙匯（交）款後，再由擔任「車手」之
    人出面負責提款（取款）及保管詐騙所得款項之行為，則無
    論係何部分，均係該詐欺集團犯罪計畫不可或缺之重要環節
    。被告縱未與其他詐欺集團成員接觸，然渠等經中間共犯之
    聯繫，實係參與相同之詐欺犯行，且該等詐欺之犯行，亦未
    超出被告與該詐欺集團其他成員之犯意聯絡範圍內，是被告
    與該詐欺集團其他成員，有犯意聯絡及行為分擔，為共同正
    犯。而共同正犯，在合同之意思內各自分擔犯罪行為之一部
    ，相互利用他人之行為，以達其犯罪之目的者，即應對全部
    所發生之結果，共同負責。本件被告貪圖事後可分得之不法
    報酬，而決意參與本案詐欺集團，擔任俗稱「車手」之取款
    工作，以促使本案詐欺集團成員得以順利完成詐欺取財之行
    為，而從中獲取報酬，足徵被告係基於自己犯罪之意思參與
    該詐欺集團之分工，分擔犯罪行為之一部，並利用他人之行
    為，以達詐欺犯罪之目的，是被告自應就其所參與犯行所生
    之全部犯罪結果共同負責。
  ㈤綜上所述，足認本案罪證明確，被告犯行均堪認定，應依法
    論科。
二、論罪：　　
  ㈠組織犯罪防制條例於106年4月19日修正公布，擴大犯罪組織
    之定義，將具有持續性及牟利性之詐欺集團亦納為犯罪組織
    之犯罪類型，從而，行為人參與以詐術為目的之犯罪組織，
    即尚有待其他加重詐欺犯罪，以確保或維護此一繼續犯之狀
    態。基此，行為人參與詐欺犯罪組織之先行為，與其嗣後著
    手實行加重詐欺行為間，雖在時間及場所未能完全重合，在
    自然意義上非完全一致，然二者具有階段性之緊密關聯性，
    並有部分合致，復為確保及維護犯罪組織之宗旨或目的所必
    要，自得評價為單一行為，而有想像競合犯之適用，如予數
    罪併罰，反有過度評價之疑，實與人民法律感情不相契合。
    惟倘行為人於參與詐欺犯罪組織之繼續中，先後加重詐欺數
    人之財物，因該一貫穿全部犯罪歷程之參與犯罪組織的不法
    內涵，較之陸續實行之加重詐欺犯行為輕，自不能「以小包
    大、全部同一」，應僅就參與犯罪組織及首次加重詐欺二罪
    ，依想像競合犯從一重之加重詐欺罪處斷。而此一參與犯罪
    組織之繼續行為，已為首次加重詐欺行為所包攝，自不得另
    割裂與其他加重詐欺行為，各再論以想像競合犯，以免重複
    評價。是以，第二次（含）以後之加重詐欺犯行，應單純依
    數罪併罰之例處理，當無從將一參與犯罪組織行為割裂再另
    論一參與犯罪組織罪，而與第二次（含）以後所犯加重詐欺
    罪從一重論處之餘地（最高法院108年度台上字第337號判決
    意旨參照）。被告自108年11月11日起迄同年月18日遭查獲
    止，加入本案詐欺集團，期間並未有自首或脫離該犯罪組織
    之情事，其始終為詐欺集團之一員，違法情形持續存在，則
    被告參與本案詐欺集團之犯罪組織著手行為，與其所犯本件
    加重詐欺及洗錢之行為雖非同一，然既係被告繼續參與犯罪
    組織中所為，三者仍有部分合致，揆諸上開說明，自不能將
    被告參與犯罪組織及所犯加重詐欺、洗錢論以數行為，予以
    併罰，以免過度評價，僅就其參與犯罪組織後首次（即附表
    一編號1）犯行及本案加重詐欺、洗錢犯行，論被告以一行
    為觸犯數罪名，為想像競合犯。
  ㈡核被告就⒈附表一編號1所為，係犯刑法第339條之4第1項第2
    款之三人以上共同詐欺取財罪、組織犯罪防制條例第3條第1
    項後段之參與犯罪組織罪、洗錢防制法第14條第1項之洗錢
    罪；⒉附表一編號2、3所為，均係犯刑法第339條之4第1項第
    2款之三人以上共同詐欺取財罪、洗錢防制法第14條第1項之
    洗錢罪。至公訴意旨雖認被告就附表一編號2、3所為亦應成
    立組織犯罪防制條例第3條第1項後段之參與犯罪組織罪，容
    有誤會。又起訴書及追加起訴書記載所犯法條雖未論及洗錢
    防制法第14條第1項之洗錢罪，惟於犯罪事實已論及被告依
    「小泳」指示提領款項扣除其所得報酬後，將剩餘款項連同
    提款卡再依「小泳」指示至指定地點繳回所屬集團之不詳成
    員等情，且與檢察官起訴之刑法第339條之4第1項第2款之三
    人以上共同詐欺取財罪，為想像競合犯之裁判上一罪關係，
    為起訴效力所及，並經法院告知此部分罪名（見本院卷第26
    9頁、第314頁），俾使其行使訴訟上防禦權，依審判不可分
    之原則，法院自應就全部犯罪事實而為審判。
  ㈢至臺灣新北地方檢察署108年度偵字第35868號、109年度偵字
    第8583號檢察官移送併辦意旨雖認被告所涉尚有洗錢防制法
    第15條第1項第2款之洗錢罪嫌云云。惟查，洗錢防制法業於
    105年12月28日修正公布，並於106年6月28日生效施行（下
    稱新法）。…洗錢犯罪之偵辦在具體個案中經常祇見可疑金
    流，未必瞭解可疑金流所由來之犯罪行為，倘所有之洗錢犯
    罪皆須可疑金流所由來之犯罪行為已經判決有罪確定，始得
    進一步偵辦處罰，則對於欠缺積極事證足以認定確有前置犯
    罪，卻已明顯違反洗錢防制規定之可疑金流，即無法處理。
    故而新法乃參考澳洲刑法立法例，增訂特殊洗錢罪，於第15
    條第1項規定：「收受、持有或使用之財物或財產上利益，
    有下列情形之一，而無合理來源且與收入顯不相當者，處六
    月以上五年以下有期徒刑，得併科新臺幣五百萬元以下罰金
    ：一、冒名或以假名向金融機構申請開立帳戶。二、以不正
    方法取得他人向金融機構申請開立之帳戶。三、規避第七條
    至第十條所定洗錢防制程序。」從而特殊洗錢罪之成立，不
    以查有前置犯罪之情形為要件，但必須其收受、持有或使用
    之財物或財產上利益，無合理來源並與收入顯不相當，且其
    財物或財產上利益之取得必須符合上開列舉之三種類型者為
    限。易言之，第15條之特殊洗錢罪，係在無法證明前置犯罪
    之特定不法所得，而未能依第14條之一般洗錢罪論處時，始
    予適用。倘能證明人頭帳戶內之資金係前置之特定犯罪所得
    ，即應逕以一般洗錢罪論處，自無適用特殊洗錢罪之餘地。
    例如詐欺集團向被害人施用詐術後，為隱匿其詐欺所得財物
    之去向，而令被害人將其款項轉入該集團所持有、使用之人
    頭帳戶，並由該集團所屬之車手前往提領詐欺所得款項得逞
    ，檢察官如能證明該帳戶內之資金係本案詐欺之特定犯罪所
    得，即已該當於新法第14條第1項之一般洗錢罪；至若無法
    將人頭帳戶內可疑資金與本案詐欺犯罪聯結，而不該當第2
    條洗錢行為之要件，當無從依第14條第1項之一般洗錢罪論
    處，僅能論以第15條第1項之特殊洗錢罪（最高法院108年度
    台上字第1744號判決意旨參照）。本件被告與「小泳」、「
    阿全」及本案詐欺集團所屬成年男性成員及女性成員共同取
    得如附表一「匯入帳戶」欄所載金融帳戶之提款卡及密碼，
    並詐騙告訴人將款項匯入如附表一「匯入帳戶」欄所載金融
    帳戶內，再由被告持各該金融帳戶之提款卡及密碼領取帳戶
    內之款項，轉交本案詐欺集團所屬不詳成年女性成員繳交上
    游，其等共犯刑法第339條之4罪名，核屬洗錢防制法第3條
    第1款所示之特定犯罪，本件既可證明前置犯罪之特定不法
    所得，依上開說明，自應依同法第14條第1項規定論處。檢
    察官此部分併辦意旨認被告係涉犯洗錢防制法第15條第1項
    第2款之罪名，容有誤會，此附敘明。
  ㈣被告與「小泳」、「阿全」及本案詐欺集團所屬不詳成年男
    性成員及女性成員間，就上開犯行，有犯意聯絡及行為分擔
    ，為共同正犯。
　㈤如數行為於同時同地或密切接近之時地實施，各行為之獨立
    性極為薄弱，依一般社會健全觀念，在時間差距上，難以強
    行分開，在刑法評價上，以視為數個舉動之接續施行，合為
    包括之一行為予以評價，較為合理，則屬接續犯，而為包括
    之一罪（最高法院98年度台上字第5679號判決意旨參照）。
    本件如附表一編號1所示告訴人田清木因遭詐騙而匯款，被
    告雖因自動提款機設定提領金額上限而有分多次提領詐欺所
    得款項之情形（詳如附表二編號1所示），顯係於密接之時
    間、地點實施，各行為之獨立性極微薄弱，主觀上係基於單
    一犯意，以單一行為之數個舉動，接續進行同一犯行，在法
    律上應評價為接續犯，應僅論以一罪。
　㈥被告就附表一編號1部分，係以一行為，而觸犯三人以上共同
    詐欺取財罪、參與犯罪組織罪及洗錢罪；就附表一編號2、3
    部分，係以一行為，而觸犯三人以上共同詐欺取財罪及洗錢
    罪，均為想像競合犯，依刑法第55條規定，應各從一重之三
    人以上共同詐欺取財罪處斷。
　㈦刑法處罰之加重詐欺取財罪係侵害個人財產法益之犯罪，其
    罪數計算，依一般社會通念，應以被害人數、被害次數之多
    寡，決定其犯罪之罪數（最高法院108年度台上字第274號判
    決意旨參照）。被告所為如附表一編號1至3所示犯行，就不
    同告訴人遭騙部分（共3位告訴人），犯意各別、行為互殊
    ，應予分論併罰。
  ㈧臺灣士林地方檢察署109年度偵字第6806號、臺灣新北地方法
    院檢察署108年度偵字第35868號、109年度偵字第8583號及
    臺灣臺北地方法院109年度偵字第10686號檢察官移送併案審
    理中，有關告訴人田清木、周珉漢、張楠強部分，與本件起
    訴犯罪事實完全相同，為事實上同一案件，本院自得併予審
    究。至臺灣新北地方法院檢察署108年度偵字第35868號、10
    9年度偵字第8583號檢察官移送併案審理中，有關告訴人陳
    良富部分，因本件起訴、追加起訴被告詐欺取財之被害人為
    告訴人田清木、周珉漢、張楠強，與移送併案審理之被害人
    為告訴人陳良富，所侵害之個人財產法益不同，並無事實上
    或裁判上一罪關係，尚非本案起訴效力所及，該移送併案審
    理之犯罪事實因未經起訴，本院無從併予審究，爰退回檢察
    官另為適法處理，併予說明。
三、累犯不予加重其刑之說明：
　  被告前因公共危險案件，經臺灣新北地方法院以102年度交
    簡字第2422號判決判處有期徒刑4月確定，於104年5月13日
    執行完畢，有本院被告前案紀錄表在卷可憑（見本院卷第39
    至45頁），其於受有期徒刑執行完畢後，5年內故意再犯本
    件有期徒刑以上之罪，均為累犯，依司法院釋字第775號解
    釋意旨，為避免發生罪刑不相當之情形，法院應就個案裁量
    是否加重最低本刑，茲考量被告前所犯為公共危險案件，與
    本案所犯三人以上共同詐欺取財案件，其犯罪類型、行為態
    樣、罪質並不相同，犯罪動機、目的、手段亦有異，尚難認
    被告有犯本罪之特別惡性或有何累犯立法意旨之刑罰反應力
    較薄弱，而有加重最低本刑之必要，故均不依累犯加重其刑
    。
四、撤銷改判之理由：　　
　㈠原審認被告所涉三人以上共同詐欺取財等犯行，罪證明確，
    予以論罪科刑，固非無見。然查：⒈被告參與本案詐欺集團
    ，擔任領取款項俗稱「車手」之工作，且依被告與本案詐欺
    集團成員接觸之過程，被告已知該詐欺集團除「小泳」、「
    阿全」外，尚有本案詐欺集團所屬不詳成年男性或女性成員
    分別擔任遞送提款卡及事後向「車手」收取詐欺款項上繳之
    工作，並於其負責提款後再輾轉交給詐欺集團之上游，所為
    自有掩飾所屬詐欺集團犯罪所得之去向，並造成資金斷點，
    使司法機關難再進一步追查該集團其他成員之真實身分，是
    以被告如附表一編號1所為，尚涉有組織犯罪防制條例第3條
    第1項後段之參與犯罪組織罪、洗錢防制法第14條第1項之洗
    錢罪，如附表一編號2、3尚涉有洗錢防制法第14條第1項之
    洗錢罪，原判決未論以組織犯罪防制條例第3條第1項後段之
    參與犯罪組織罪，而為不另為無罪之諭知，且未論以洗錢防
    制法第14條第1項之洗錢罪，而為不另為無罪之諭知，容有
    違誤。⒉被告持附表二編號1「金融帳戶」欄所示金融帳戶之
    提款卡或金融卡提款8次，金額達13萬4,000元，原判決認定
    被告僅持該金融帳戶提款卡提款1次，金額僅2萬9,000元，
    亦有疏誤。⒊原判決認定被告因本件詐欺犯行之犯罪所得為6
    ,000元，卻未說明所憑依據之理由，亦有判決理由不備之違
    法。檢察官上訴意旨以參與犯罪組織，主觀上本無須明確知
    悉組織全部活動、其他成員姓名及其具體分工内容，被告加
    入本案詐欺集團擔任車手，依本案詐欺集團指示領款，應成
    立組織犯罪防制條例第3條第1項之參與犯罪組織罪，原審以
    被告主觀上無參與犯罪組織之意思，判決理由顯有違誤等語
    ，指摘原判決不當，為有理由。原判決既有上開可議之處，
    自屬無可維持，應由本院將原判決予以撤銷改判，其所定執
    行刑部分，亦失所依據，併予撤銷。
  ㈡爰審酌被告四肢健全，智識正常，卻不思循正途獲取財物，
    竟為圖一己私利，加入詐欺集團參與協力分工，以上開方式
    遂行其等詐騙行為，貪圖分贓，惡性非微，而被告擔任詐欺
    集團中取款之「車手」，雖非直接對被害人施行詐術騙取財
    物，然被告之角色除供詐欺集團成員遂行詐欺取財之行為外
    ，亦同時增加檢警查緝及被害人求償之困難，危害社會秩序
    不輕，所為實無足取，惟念及被告犯後尚能坦承犯行，於原
    審中與告訴人田清木成立和解，願意賠償13萬元，另允諾賠
    償告訴人周珉漢1萬5,000元，有和解筆錄、原審109年3月2
    日準備程序筆錄在卷可憑（見原審卷第55頁、第43頁），兼
    衡被告於本案犯罪之角色分工、地位，犯罪之動機、目的、
    手段、詐騙金額，及考量被告自陳大學畢業之智識程度，為
    國泰金控退休人員，沒有收入也沒有須撫養之人，現已離婚
    之生活狀況等一切情狀，分別量處如主文第2項所示之刑，
    並斟酌所犯各罪之罪質、非難程度之異同，暨上開數罪反應
    出之人格特性，及權衡其行為責任與整體刑法目的及相關刑
    事政策等因素，依刑法第51條第5款規定，定其應執行之刑
    如主文第2項所示，以資懲儆。
  ㈢又行為人以一行為觸犯組織犯罪防制條例第3條第1項後段之
    參與犯罪組織罪，及刑法第339條之4第1項第2款之加重詐欺
    取財罪，依刑法第55條前段規定從一重之加重詐欺取財罪處
    斷而為科刑時，於有預防矯治其社會危險性之必要，且符合
    比例原則之範圍內，由法院依組織犯罪防制條例第3條第3項
    規定，一併宣告刑前強制工作（最高法院刑事大法庭108年
    度台上大字第2306號裁定參照）。是以，行為人以一行為觸
    犯組織犯罪防制條例第3條第1項後段之參與犯罪組織罪及刑
    法第339條之4第1項第2款之加重詐欺取財罪，依想像競合犯
    規定，從一重之加重詐欺取財罪處斷而為科刑時，因所犯輕
    罪(參與犯罪組織罪)之刑罰以外之法律效果，即組織犯罪防
    制條例第3條第3項強制工作之規定，並未被重罪所吸收，仍
    應一併適用。惟該條例所規定之強制工作，性質上原係對於
    有犯罪習慣，或因遊蕩、懶惰成習而犯罪者，所為之處置，
    修正後該條例既已排除常習性要件，從而，本於法律合憲性
    解釋原則，依司法院釋字第471號關於行為人有無預防矯治
    其社會危險性之必要，及比例原則等與解釋意旨不相衝突之
    解釋方法，為目的性限縮，對犯該條例第3條第1項之參與犯
    罪組織罪者，視其行為之嚴重性、表現之危險性、對於未來
    行為之期待性，以及所採措施與預防矯治目的所需程度，於
    有預防矯治其社會危險性之必要，且符合比例原則之範圍內
    ，由法院依該條例第3條第3項規定，一併宣告刑前強制工作
    。本案被告加入之本案詐欺集團，雖係由「小泳」、「阿全
    」及本案詐欺集團所屬不詳成年男性成員及女性成員參與之
    具有持續性及牟利性等結構性犯罪組織，擔任俗稱「車手」
    負責提取款項之工作，而與「小泳」、「阿全」及本案詐欺
    集團所屬不詳成年男性成員及女性成員共同詐欺告訴人田清
    木、張楠強、周珉漢，所為固可非議，惟被告所為與破壞金
    融秩序之重大吸金案相比，尚難認已達嚴重危害社會之程度
    。又被告犯後承認犯行，並已與告訴人田清木達成和解，雖
    尚未支付賠償金，然並非全無悔意，且曾任職金控公司，業
    據被告供承在卷（見本院卷第321頁），顯見被告尚知以工
    作賺取金錢收入，僅憑被告此部分加重詐欺犯行，亦難認被
    告有犯罪習慣。而被告因欠缺正確工作觀念而犯本件加重詐
    欺犯行，改正其詐欺犯行之有效方法，應在於提供適當之更
    生教育及保護、就業機會及社會扶助等，並非僅有執行強制
    工作之保安處分一途，是依比例原則，並綜合被告所表現之
    危險性及對其未來之期待性等情，本院認對被告宣告有期徒
    刑之刑，已足與其本件犯行之處罰相當，而收儆懲之效，尚
    難認有再予宣告強制工作以預防矯治其社會危險性之必要，
    爰不另為強制工作之諭知，併予敘明。
  ㈣沒收：
    犯罪所得，屬於犯罪行為人者，沒收之；犯罪行為人以外之
    自然人、法人或非法人團體，因明知他人違法行為而取得、
    因他人違法行為而無償或以顯不相當之對價取得、犯罪行為
    人為他人實行違法行為，他人因而取得者，亦同；前2項之
    沒收，於全部或一部不能沒收或不宜執行沒收時，追徵其價
    額；犯罪所得已實際合法發還被害人者，不予宣告沒收或追
    徵，刑法第38條之1第1項前段、第2項、第3項、第5項分別
    定有明文。而二人以上共同犯罪，關於犯罪所得之沒收或追
    徵，倘個別成員並無犯罪所得，且與其他成員對於所得亦無
    事實上之共同處分權時，同無「利得」可資剝奪，特別在集
    團性或重大經濟、貪污犯罪，不法利得龐大，一概採取絕對
    連帶沒收或追徵，對未受利得之共同正犯顯失公平。所謂各
    人「所分得」，係指各人「對犯罪所得有事實上之處分權限
    」，法院應視具體個案之實際情形，依自由證明程序釋明合
    理之依據以認定之。被告於警詢中供稱：薪資計算為當日提
    領總金額的百分之2等語（見偵1756卷第32頁）；嗣於原審
    時改稱：約定好的報酬是看提領款項，1萬元抽1,000元，伊
    是以當天累計的提領金額來計算，每1萬元給1,000元，若是
    零頭，就多給1,000等語（見原審卷第43頁），因被告提領
    款項之報酬除被告供述外，尚無其他證據可資證明，依「罪
    證有疑，利歸被告」法則，本院應從被告有利，認定被告從
    事本案詐欺取財犯行，係以提領金額的百分之2計算其報酬
    ，即可得3,340元（計算式：16萬7,000元×2％＝3,340元）之
    犯罪所得。又被告雖與告訴人田清木以賠償13萬元達成和解
    、另允諾賠償告訴人周珉漢1萬5,000元，但被告迄未為任何
    賠償給付，有本院電話查詢紀錄表在卷可參（見本院卷第12
    1頁），告訴人田清木日後雖可循民事強制執行程序保障權
    益，然因刑事訴訟事實審判決前，尚未實際全數受償，該犯
    罪前之合法財產秩序狀態顯未因和解完全回復，鑑於沒收不
    法所得制度乃基於「任何人不得保有犯罪所得」之原則，是
    就此部分之犯罪所得宣告沒收，尚無過苛之虞。從而，被告
    犯罪所得3,340元，雖未扣案，仍應依刑法第38條之1第1項
    前段、第3項之規定，併予宣告沒收，且於全部或一部不能
    沒收或不宜執行沒收時，追徵其價額。又衡諸目前司法實務
    查獲之案件，詐欺集團之車手，通常負責提領贓款，並暫時
    保管至贓款交付予上手詐欺集團成員，再由上手詐欺集團成
    員將車手所提領之贓款依一定比例，發放予車手作為提領贓
    款之報酬，而車手對於所提領之贓款並無何處分權限，是本
    件被告對未扣案之贓款應無處分權限，除其自陳可取得之報
    酬外，亦無事實上之共同處分權限，是未扣案之贓款，除上
    述被告獲得提領款項之百分之2報酬部分外，爰不予諭知沒
    收，末此敘明。
據上論斷，應依刑事訴訟法第369條第1項前段、第364條、第299
條第1項前段，組織犯罪防制條例第3條第1項後段，洗錢防制法
第14條第1項，刑法第11條前段、第28條、第339條之4條第1項第
2款、第55條、第51條第5款、第38條第2項前段、第38條之1第1
項前段款、第3項，刑法施行法第1條之1第1項，判決如主文。
本案經檢察官游明慧提起公訴，檢察官吳春麗提起上訴，檢察官
鄭堤升到庭執行職務。
中　　華　　民　　國　　110 　年　　 3　　月　　30　　日
                  刑事第三庭    審判長法　官  張惠立
                                      法　官  廖怡貞
                                      法　官  張江澤
以上正本證明與原本無異。
如不服本判決，應於收受送達後20日內向本院提出上訴書狀，其
未敘述上訴之理由者並得於提起上訴後20日內向本院補提理由書
（均須按他造當事人之人數附繕本）「切勿逕送上級法院」。
                                       書記官  林明慧
中　　華　　民　　國　　110 　年　　3 　　月　　30　　日
附錄：本案論罪科刑法條全文
組犯罪防制條例第3條　　　
發起、主持、操縱或指揮犯罪組織者，處三年以上十年以下有期
徒刑，得併科新臺幣一億元以下罰金；參與者，處六月以上五年
以下有期徒刑，得併科新臺幣一千萬元以下罰金。但參與情節輕
微者，得減輕或免除其刑。
具公務員或經選舉產生之公職人員之身分，犯前項之罪者，加重
其刑至二分之一。
犯第一項之罪者，應於刑之執行前，令入勞動場所，強制工作，
其期間為三年。
前項之強制工作，準用刑法第九十條第二項但書、第三項及第九
十八條第二項、第三項規定。
以言語、舉動、文字或其他方法，明示或暗示其為犯罪組織之成
員，或與犯罪組織或其成員有關聯，而要求他人為下列行為之一
者，處三年以下有期徒刑，得併科新臺幣三百萬元以下罰金：
一、出售財產、商業組織之出資或股份或放棄經營權。
二、配合辦理都市更新重建之處理程序。
三、購買商品或支付勞務報酬。
四、履行債務或接受債務協商之內容。
前項犯罪組織，不以現存者為必要。
以第五項之行為，使人行無義務之事或妨害其行使權利者，亦同
。
第五項、第七項之未遂犯罰之。
洗錢防制法第14條
有第二條各款所列洗錢行為者，處七年以下有期徒刑，併科新臺
幣五百萬元以下罰金。
前項之未遂犯罰之。
前二項情形，不得科以超過其特定犯罪所定最重本刑之刑。
中華民國刑法第339條之4
犯第三百三十九條詐欺罪而有下列情形之一者，處一年以上七年
以下有期徒刑，得併科一百萬元以下罰金：
一、冒用政府機關或公務員名義犯之。
二、三人以上共同犯之。
三、以廣播電視、電子通訊、網際網路或其他媒體等傳播工具，
    對公眾散
    布而犯之。
前項之未遂犯罰之。
附表一：
編號 告訴人 詐騙時間及方式 匯款時間 匯款金額(新臺幣) 匯入帳戶 1 田清木 詐騙集團之其他真實姓名年籍均不詳之成員，於108年11月11日8時許，假冒田清木之外甥「明和」，電聯田清木佯稱：需錢支付貨款云云，致田清木誤信為真，遂依詐騙集團成員之指示，委請女兒田嘉琪臨櫃匯款 108年11月12日11時18分許 13萬元（未含匯費30元 ） 國泰世華商業銀行帳號000-000000000000號廖珮汝帳戶 2 張旻翰（原名張楠強 ） 詐騙集團之其他真實姓名年籍均不詳之成員，於108年11月14日9時44分許前之某時許，在旋轉拍賣上張貼販售蘋果手機之不實訊息，使張旻翰誤信為真，直接與之以LINE聯繫，因而陷於錯誤，遂依指示匯款 108年11月14日12時19分許 1萬8,000元（未含手續費14元） 上海商業儲蓄銀行帳號000-00000000000000號史宇翔帳戶 3 周珉漢 詐騙集團之其他真實姓名年籍均不詳之成員，於108年11月13日中午前之某時許，在旋轉拍賣上張貼販售蘋果手機之不實訊息，使周珉漢誤信為真，直接與之以LINE聯繫，因而陷於錯誤，遂依指示匯款 108年11月14日12時12分許 1萬5,000元（未含手續費15元）  
附表二：
編號 金融帳戶 提領時間 提領金額 （新臺幣） 提領地點 1 國泰世華商業銀行帳號000-000000000000號廖珮汝帳戶 108年11月12日13時25分許 1萬元 臺北市○○區○○○路000號/陽信銀行長安分行 所設自動櫃員機   108年11月12日13時26分許 2萬元    108年11月12日13時27分許 2萬元    108年11月12日13時28分許 2萬元    108年11月12日13時28分許 2萬元    108年11月12日13時29分許 1萬元    108年11月12日15時53分許 5,000元 臺北市○○區○○路0段0號1樓/台北富邦銀行所設自動櫃員機   108年11月13日9時27分許 2萬9,000元 臺北市○○區○○○路0段00號/國泰世華銀行光復分行所設之自動櫃員機 2 上海商業儲蓄銀行帳號000-00000000000000號史宇翔帳戶 108年11月14日12時42分許 3萬3,000元 臺北市○○區○○○路00號/上海銀行所設之自動櫃員機